臺灣台中地方法院民事判決　九十一年度婚字第一八六號
　　原　　　告　甲○○
　　被　　　告　乙○○
右當事人間請求離婚等事件，本院判決如左：
    主　　文
准原告與被告離婚。
訴訟費用由被告負擔。
    事　　實
甲、原告方面：
  一、聲明：求為判決如主文所示。
  二、陳述：
    (1)原告與被告於民國（下同）六十六年三月二十七日結婚，育有子女顏宏謀、顏
      行任、顏汝珍三人，惟婚後被告卻染上賭博之惡習，於八十一年間起即沉迷於
      六合彩、大家樂之簽賭，導致被告任職郵局之薪資不足支付賭債，進而向地下
      錢莊借貸，經原告多次勸阻，亦均無效，兩造相處時生齟齬。直至八十三年十
      一月十二日，地下錢莊之人找至台中市○○街當時原告所居住處所，恐嚇並催
      討賭債，而當時被告為逃避地下錢莊之追討，避居他處，將原告及子女留於家
      中而不顧，原告認事態嚴重，唯恐地下錢莊之人對原告及子女不利，遂由舍弟
      漏夜將原告及子女帶離上開住處，至嘉義娘家躲避地下錢莊之追討及威脅。
    (2)嗣後因子女就學問題，不得已遷居台中縣潭子鄉租屋居住，然被告並不知悔改
      ，仍繼續簽賭，再三規勸，亦均無效。且被告自八十五年間起，僅支付房租及
      管理費，而原告及子女之生活費用則分文未付，全靠原告做臨時工賺錢，及娘
      家之接濟維持生活，原告念及夫妻情義及子女尚幼，百般隱忍，惟被告自八十
      八年四月間，即未再支付房租，且復有被告之債權人上門討債，原告不得已再
      攜子遷移至台中市西區○○○○街一三六巷十號四樓之一現住處庇護，被告則
      搬回台中縣豐原市○○街十八巷八號與其母親同住，被告不僅從未盡照顧家庭
      之責任，對原告母子生活亦不加聞問，自此與原告形同陌路，而與被告分居迄
      今。但因顧及孩子與夫妻情分，於八十八年十一月間，被告雖至原告住處與原
      告及子女相聚約一個月，被告非但不體恤原告一片苦心，且因其嗜賭之本性未
      改，以致於兩造經常發生口角，而無法共同生活，被告即又離去，迄今兩造分
      居已二年有餘
    (3)綜上，原告初念及子女尚幼，需要完整家庭，期被告能修正自己行為，詎料多
      年來，被告沉迷於賭博，置家庭於不顧，且為支應賭債向地下錢莊借錢，又因
      無法償還，造成地下錢莊之人至住處恐嚇催債，使原告常年恐懼地下錢莊之人
      會因討債不成而危害原告及子女，長久如此，原告實已心力交瘁，而被告嗜賭
      成性，原告雖一再相忍及百般規勸，亦無法挽回，甚且發現被告持原告本票向
      他人借貸，被告前揭行為，使原告精神倍感痛苦，早已令原告受有不堪同居之
      虐待。是被告沉迷於賭博，對家庭及子女不盡責，就此原告對兩造之婚姻，亦
      不敢抱以任何幸福之期待。兩造婚姻已生重大裂痕，雙方已無婚姻之實，生活
      兩地，形同陌路，毫無感情，強求婚姻之名，僅徒增原告精神上痛苦及生活上
      困擾與衝突，對原告及子女產生傷害。況兩造已分居二年餘，被告無故不負擔
      家計，兩造所生子女，皆由原告以勞力賺取生活費獨力扶養，亦屬難以維持婚
      姻關係之重大事由，為此本於民法第一千零五十二條第一項第三款、第二項請
      求准許裁判離婚。
  三、證據：提出戶籍謄本一件，兩造之子顏宏謀八十一年五月二十八日書信、發票
      日為八十九年二月十三日、票據號碼為WG00000000號、票面金額為新臺幣十萬
      元本票影本各一紙證，並請求傳訊證人莊啟柔、莊啟仁。
乙、被告方面：
  一、聲明：求為判決駁回原告之訴。
  二、陳述：
    (1)被告並非不務正業，遊手好閒之徒，被告任職郵局期間，因需與長官應酬，僅
      假日偶而打小牌麻將，從未涉足職業賭場，亦未曾發生地下錢莊之人上門催討
      賭債之事。而本人郵局薪津除全數交由原告處理外，租屋費用亦由被告自行張
      羅，雖被告於八十三年間因退票受地下錢莊追討，但被告已妥善處理，原告攜
      子避居娘家，亦為權宜之計。當時原告四處張羅解決後，亦至前往嘉義訪尋，
      嗣後舉家遷居潭子居住，而被告當時薪津已被查封，每月實際所得扣除貸款僅
      剩二萬餘元，扣除房租一萬二千元、管理費二千五百元及水電瓦斯費用支出，
      所剩無己，怎可能繼續簽賭，被告並無原告或子女所稱繼續簽賭之情事。
    (2)再者，被告為徹底解決錢莊債務，於八十九年五月一日辦理月退，現在外債務
      已全數清償。原告係因被告退休後，僅給予十萬元，並未購車予原告，而心生
      不滿，自此即常為此與被告爭吵，一昧要求離婚。而依兩造年齡，一旦離婚，
      家庭必然四散，且子女亦亟需完整家庭，兩造婚姻基礎亦非已動搖，至無法維
      持之程度。
    (3)再者，被告於八十八年四月間逕自遷出潭子住處，並非原告所謂有債權人至住
      處討債乙事，亦非被告不給付房租。搬至潭子期間，兩造爭吵約僅三次，而均
      因錢的問題，然並非原告前揭所稱之被告嗜賭成性，置家庭於不顧。而係原告
      自行執意遷離，且其並囑房東不得將此訊息告知被告，因被告不知原告母子去
      處，並非被告對其母子不聞不問，置其母子生活於不顧。況且依民法第一千零
      八十四條之規定，夫得請求妻對於家庭生活費用為相當之負擔，困苦時期共體
      時艱，共同為家庭付出，亦理所當然，怎可全歸咎一方。原告與被告不睦之原
      因，乃肇因於被告失敗後無法讓其母子有安定之精神生活，事隔八年，今被告
      在外之債務已除，原告所陳離婚原因既已消滅。何況原告八年來，從未帶子返
      家祭祖，亦未向被告年邁母親問候，其違反倫常之舉，對子女負面教育，讓孩
      子對父親產生誤解，被告均默默忍受，一人承擔。八年多來被告已痛悟今是昨
      非，被告愛這個家，愛妻更愛子，實不願因過去之荒唐，導致家庭破碎。近二
      年來因受原告所迫，被告均無法探視子女，原告台中住處，不但沒有被告之房
      間，甚且鑰匙亦經原告收回，原告訴請離婚，純因個性剛忤，溝通不良所致，
      而今原告訴請離婚之事由，既已事隔八年，不但消失，且從未有債權人找上門
      ，或有恐嚇威脅原告之事。證人即子女所說有債主數度上門；或兩造常為被告
      賭博乙事爭吵，全為無稽之談。原告訴請離婚，純為兩造溝通不良所致，但所
      謂事出必有因，兩造婚姻未致無可挽救之地步，倘真欲分離，亦當需在兩願下
      離婚，原告上開訴求離婚，自有不當。
  三、證據：八十五年一月十五日被告寫給原告之信函、房東許陳玉雲證明影本各一
      紙為證，並請求傳訊證人朱賓、許陳玉雲及被告母親顏陳素霞。
丙、本院依職權傳訊證人即兩造子女顏宏謀、顏行任、顏汝珍。
    理　　由
一、原告起訴主張兩造於六十六年三月二十七日結婚，婚後育有子女顏宏謀、顏行任
    、顏汝珍三人，惟被告自八十一間起即沉迷於六合彩及大家樂之簽賭，導致被告
    薪資不足應付賭債，進而向地下錢莊借貸，經原告多次勸阻均無效，兩造相處時
    生齟齬。又於八十三年十一月十二日被告避債而不知去處，原告唯恐地下錢莊之
    人對原告母子不利，即漏夜搬離至嘉義娘家。嗣再遷居潭子租屋居住，惟因被告
    仍沉迷賭博，原告雖一再規勸，亦無法挽回。被告上揭行為，使原告精神倍感痛
    苦，是兩造自八十三年起至八十八年十月期間，兩造即甚少再同房，而形同陌路
    。雖於八十八年十一月間，原告念及子女需要完整家庭，期被告能修正自己行為
    ，詎料被告沉迷於賭博，已無法挽回，后於八十八年十二月間兩造即分居迄今。
    被告前揭行為，使原告精神倍感痛苦，早已令原告受有不堪同居之痛苦。再者，
    在婚姻關係存續期間，被告對原告母子女生活亦不聞不問，積欠地下錢莊債務，
    又未提供家庭生活費用，兩造為此爭執不斷，導致無從共同建立和諧美滿幸福之
    家庭，及保持共同生活之圓滿、安全及幸福，而生婚姻之破綻，兩造婚姻之形式
    關係已無維持必要，爰依民法第一千零五十二條第一項第三款、第二項之規定訴
    請離婚。被告則以原告所言，皆為不實。被告雖於八十三年間因退票受地下錢莊
    追討，但被告當時已妥善處理，從未有地下錢莊之人找上門之事。而當時原告攜
    子避居娘家，亦為權宜之計。再者，被告對原告母子亦非不聞不問，或置其等生
    活於不顧。被告自遷居潭子後，即未有如原告所述之簽賭行為，而被告當時薪津
    已被查封，每月實際所得扣除貸款僅剩二萬餘元，扣除房租一萬二千元、管理費
    二千五百元及水電瓦斯費用支出，所剩無己，怎可能繼續簽賭，原告亦應共體時
    艱，共同為家庭付出，怎可全歸咎被告一方。且八年多來，被告已痛悟今是昨非
    ，被告愛這個家，愛妻更愛子，實不願因過去之荒唐，而導致家庭破碎。近二年
    來因受原告所迫，被告均無法探視子女，原告台中住處非但無被告之房間，甚且
    鑰匙亦經原告收回，而今原告訴請離婚之事由，既已事隔八年，已消失不存在，
    純因原告個性剛忤，兩造溝通不良所致，兩造婚姻亦未致無可挽救之地步。況夫
    妻相處，要完全不爭吵，絕不可能，原告自無權訴請離婚等語，資為抗辯。
二、原告主張兩造於民國六十六年三月二十七日結婚後育有顏宏謀、顏行任、顏汝珍
    三名子女，自八十八年十二月間開始分居之事實，為兩造所不爭執，而被告亦於
    本院審理時自承因經營六合彩，積欠地下錢莊約一千萬元（見本院九十一年四月
    二日言詞辯論筆錄第六頁），此有戶籍謄本，及本院九十一年四月二日言詞辯論
    筆錄第六頁足憑。
三、按民法親屬編修正前，第一千零五十二條就裁判離婚原因，原採列舉主義；於民
    國七十四年六月三日修正公布時，在同條增列第二項規定：「有前項以外之重大
    事由，難以維持婚姻者，夫妻之一方，得請求離婚。但其事由應由夫妻之一方負
    責者，僅他方得請求離婚。」其立法本旨，乃以同條第一項各款列舉之離婚原因
    ，過於嚴格，現代各國立法例多兼採概括主義，以應實際需要；故增列第二項，
    即夫妻一方之事由，雖不備同條第一項所列各款之要件，祇須按其事由之情節，
    在客觀上，確屬難以維持婚姻生活者，亦在得請求裁判離婚之列。而此項規定係
    為因應實際需要所增設，倘認婚姻已生破綻而無回復之希望，則應許其裁判離婚
    。再者，民法第一千零五十二條第二項但書規定，並非規範於夫妻雙方均可歸責
    時，禁止任何有責一方以婚姻無可維持之重大事由，提起離婚之訴，亦即一旦婚
    姻有違婚姻之目的，達破裂難以維持者，雙方縱均無過失或均有過失，亦均得請
    求離婚。惟如足以構成離婚原因之重大事由，應由夫妻之一方負責者，僅他方得
    請求離婚；若夫妻雙方均須負責時，應比較衡量雙方之有責程度，僅責任較輕之
    一方得向責任較重之他方請求離婚，如雙方之有責程度相同，則雙方均得請求離
    婚（最高法院八十八年台上字第一五一五號裁判、八十九年台上字第二三一六號
    裁判、九十年台上字第一九六五號裁判參照）。至婚姻是否已生破綻而無回復之
    希望，應斟酌破壞夫妻共同生活之具體情事，是否客觀上達於動搖夫妻之共同生
    活，而喪失維持婚姻之意欲為斷。換言之，在當事人所主張難以維持婚姻之事實
    ，在客觀上是否已達於倘處於同一境況，任何人均將喪失維持婚姻意欲之程度以
    決之。本院審酌：
    (一)兩造長子顏宏謀於本院審理時證稱：「我一直和媽媽居住，我有看過幾次債主
      上門要債，從我有印象來有四次，小時候我不知道爸媽為什麼發生爭吵，高中
      時我就知道是爸爸在外積欠了很多賭債。八十三年我高三上學期，事發那天我
      畢業旅行，我回來我媽媽告訴我，我爸爸被地下錢莊討債，連夜搬到嘉義住，
      我爸爸沒有和我們搬到嘉義去，約一星期左右我爸爸和友人有來嘉義找我們。
      我高中畢業後（八十四年七月間）我才有再見過爸爸。八十三年十二月我爸爸
      和媽媽遷居潭子鄉，一直住到八十八年四月間。五年間還是有因爸爸積欠賭債
      ，債主上門的情形，大概有一、二次。我認為我爸爸這五年間還是有繼續賭博
      ，只要我在家他們就會因為賭博發生爭吵。五年間我爸爸是有工作，但我所知
      道他很少拿錢回家。我的學費、生活費靠我打工和助學貸款。這五年過年時我
      爸爸沒有給我壓歲錢」等語（見本院九十一年四月二日言詞辯論筆錄第三頁）
      ，此外兩造子女即證人顏行任亦到庭證稱：「八十三年十二月至八十八年四月
      間我和媽媽住潭子鄉，感覺家不像家，他們常常吵架，都是因為賭博或我爸爸
      不拿生活費用回家。我印象中有債主找上門有二、三次」等語（見本院九十一
      年四月二日言詞辯論筆錄第三、四頁）、證人顏汝珍亦證稱：「八十八年十一
      月之後，我認為爸爸沒有停過，還繼續在賭博，所以我媽媽才會訴請離婚。我
      印象中他們常常吵架，為什麼吵架我不太清楚」等語（見本院九十一年四月二
      日言詞辯論筆錄第四頁）。另再徵之證人顏宏謀於八十一年五月二十八日書予
      被告之信件內容：「一個只會賭博的男人（按指被告）沒有資格管理全家的財
      產，我、顏行任、顏汝珍都很討厭看你們吵架‧‧‧賭博真的不是好事‧‧‧
      摒棄賭博和大男人主義，不要以為自己做的事，永遠是對的」，此有上開信箋
      影本一紙在卷可憑。是被告辯稱遷居至台中縣潭子鄉後，即未再涉足賭博，亦
      無債主找上門之事，期間爭吵僅約三次，均因錢的問題，但並非為賭博乙情云
      云，綜上證據及兩造子女之證詞觀之，被告前揭所辯顯情虛而有所保留，原告
      前揭主張，兩造因被告在外賭博，常發生爭執乙情，依上情節以觀，應與事實
      相符而可採信。
    (二)再觀之莊啟仁於本院審理時亦證稱：「那天我接到姐姐電話，告訴我姊夫欠地
      下錢莊二千多萬，我擔心我姐姐及小孩安危，跟我另外壹個弟弟啟柔開車戴姐
      姐回娘家，之前姐姐跟我講過我姊夫賭博的事，這次以公務人員薪資欠二千多
      萬元會有危險。當時我姐姐告訴我我姊夫已經避債，所以才要姐姐及小孩回娘
      家」等語（見本院九十一年四月二日言詞辯論筆錄第五頁），而被告就上情，
      雖不否認，惟辯稱帳面上雖然欠二千多萬元，但積欠地下錢莊債務不到一千萬
      元云云（見本院九十一年四月二日言詞辯論筆錄第六頁），衡諸常情，原告主
      張其因被告在外積欠地下錢莊高額債務，避居娘家，其精神上自受有痛苦，尚
      非無由。雖證人朱賓到庭到庭證稱：「八十三年十一月間我陪被告去嘉義二次
      ，第一次到原告妹妹家找不到，第二次到新港娘家，娘家說她沒有來」等語（
      見本院九十一年四月二日言詞辯論筆錄第八頁）；及證人證人許陳玉雲亦證稱
      ：「原告搬走時電話中告訴我她要搬走了，叫我不要告訴被告」等語（見本院
      九十一年四月二日言詞辯論筆錄第九頁），按婚姻以夫妻之共同生活為其目的
      ，夫妻應以誠摯相愛為基礎，原告隱瞞上情，雖有所不該，惟由此已見兩造婚
      姻關係，當時已不穩定，且無從保持共同生活之圓滿、安全及幸福，當時兩造
      婚姻已生破綻，其基礎亦已動搖。
    (三)未徵諸兩造子女顏宏謀到庭陳稱：「我認為他們的婚姻關係沒有存在必要，而
      且沒有實質意義。他們分居不會吵架，感覺比較寧靜。我覺得分開居住比較快
      樂」等語（見本院九十一年四月二日言詞辯論筆錄第三頁）；另顏行任亦稱：
      「我覺得我媽媽給過我爸爸很多次機會，像在潭子那次對我們打擊很大。在潭
      子住時，回家不願意待在客廳，因為氣氛很不好。住潭子期間我認為我爸爸仍
      有在賭博，從嘉義回潭子時我爸爸有保證不再玩六合彩。但是在潭子時我經常
      在他桌上看見簽注單，有時還很晚回來。我所知道我爸爸沒有回家就是在外面
      打麻將。我認為他們婚姻沒有維持的必要」等語（見本院九十一年四月二日言
      詞辯論筆錄第四頁），觀之證人即兩造子女顏宏謀、顏行任上開證詞，雖無法
      判定兩造之爭執中，被告是否有過失，但在子女主觀上，認為被告實際上並未
      戒賭，導致兩造感情不睦；且客觀上，被告亦仍有前揭賭博行為，有如前述。
      是原告主張因被告沉迷於賭博，兩造經常發生爭執，依雙方共同生活之全盤情
      況而觀察，原告認其精神上受有不可忍受之痛苦，尚非無由。揆之上情，本院
      審酌原告所提之證據，自應認原告主張兩造不能和諧相處，且彼此不能扶持、
      尊重，已無法維持正常之婚姻生活乙情為真實。
四、末按夫妻之一方受他方不堪同居之虐待者，得向法院請求離婚，民法第一千零五
    十二條第一項第三款定有明文，而所謂不堪同居之虐待，包括身體及精神上受不
    堪同居之虐待。究竟有無此種虐待，須從夫妻之一方對待他方，是否處於誠摯基
    礎而為觀察。換言之，一方主張受他方不堪同居之虐待時，必須就雙方共同生活
    之全盤情況而觀察，以斷定其虐待事實之有無。本件被告因賭博及金錢之事與原
    告發生吵架，而長期下來兩造亦皆未能協力謀求夫妻感情之和諧，雙方對此結果
    皆難辭其咎，應認兩造對此均有過失。惟徵之兩造子女顏汝珍於本院證稱：「八
    十八年四月間住五權西六街，偶而會看到爸爸在家過夜，我問媽媽，媽媽有告訴
    我說：要給爸爸機會跟我們在一起。爸爸在家時，我不太跟他講話，爸爸有帶我
    和媽媽出去吃過一、二次飯，這一個月爸媽沒有吵架，但有時又會吵起來」等語
    （見本院九十一年四月二日言詞辯論筆錄第四頁），是觀之上情，此情形難認與
    不堪同居虐待之要件相符，原告又未舉證被告所為在客觀上已使原告達於不堪同
    居之程度，原告依民法第一千零五十二條第一項第三款規定請求離婚，非法之所
    許，尚難准許。惟衡之被告自承：「八十三年十二月至八十八年四月間我們只同
    房過三次，八十八年十一月間在台中五權西六街我們有同房過很多次」等語（本
    院九十一年四月二日言詞辯論筆錄第六頁），又兩造於八十九年十二月起即分居
    迄今，形同陌路，早已不營夫妻之共同生活，且兩造感情原本即已不睦，而被告
    無視於身為人父，率爾在兩造子女面前，因本身賭博問題與原告爭吵不休，彼此
    扶持之特質蕩然無存，更遑論心靈之契合，宛如兩個個體分別存在，婚姻之意義
    盡失。而同居義務及扶助乃夫妻關係最重要之基礎，捨此則難期婚姻關係之穩定
    與健全，再斟酌婚姻關係中當事人之行為、態度、年齡、性格、教育程度、別居
    狀態及其時間之久暫綜合考量，應認兩造間存有難以維持婚姻之重大事由。是按
    兩造誠摰共同生活基礎已動搖，而被告上開行為，使原告之精神狀態終日陷於痛
    苦中，難謂無損原告之尊嚴並立於兩相平等之地位。被告無視原告感受、痛苦，
    不知戒賭，卻盲目與原告發生爭吵，顯見被告對待原告並未處於誠摯之基礎。且
    衡諸常情，被告若誠摯地希望與原告共同負起對家庭之責任，或負起對子女家庭
    教育，身心之健全發展及培養倫理道德等習性之責任，被告自戒除賭博惡習，且
    為建立和諧美滿幸福之家庭，更應勉力為之，非如子女顏宏謀上開信函所稱因賭
    博，發生爭吵，破壞家庭和諧。觀之現代婚姻係以男女雙方之感情為基礎，以雙
    方心投意合，相互溝通扶持，彼此容忍，共同經營婚姻生活為要件，倘雙方情意
    已絕，溝通之途塞，容忍之度無，共圖營生之念滅，則其婚姻基礎已頹，自核與
    首開規定相符。原告主張兩造間有不能維持婚姻之重大事由，核屬有據。而兩造
    間之婚姻既已生破綻而顯無回復之希望，從而原告訴請裁判離婚，洵屬正當。本
    院參酌上開事證，認為兩造間之婚姻已生破綻，客觀上確實難以繼續維持婚姻共
    同生活，且顯無回復之希望。而兩造長期以來皆未能協力謀求夫妻感情之和諧，
    與就前揭爭執之責任歸屬，比較衡量雙方之有責程度，被告可責程度自高於原告
    。揆之首揭說明，原告依民法第一千零五十二條第二項請求判決離婚，洵屬正當
    ，應予准許。
五、本件事實已臻明確，兩造其餘之攻擊及防禦方法並不影嚮本件之判斷，不予一一
    調查審究，附此敘明。
六、據上論結：原告之訴，為有理由，並依民事訴訟法第七十八條，判決如主文。
中　　　華　　　民　　　國　　九十一　　年　　　五　　　月　　　九　　　日
    　　　　　　　　　　　　　　　　　臺灣台中地方法院家事法庭
                                          法   　官　 楊  熾  光
右正本證明與原本無異。
如不服本判決，應於送達後廿日內，向本院提出上訴狀並表明上訴理由，如於本判決
宣示後送達前提起上訴者，應於判決送達後廿日內補提上訴理由書（須附繕本）。
中　　　華　　　民　　　國　　九十一　　年　　　五　　　月　　　九　　　日
                                          法院書記官  何  俞  瑩
